臺灣臺中地方法院刑事判決　　　　　　　94年度訴字第2641號
公　訴　人　臺灣臺中地方法院檢察署檢察官
被　　　告　戊○○
　　　　　　　　　　樓
上列被告因偽造文書案件，經檢察官提起公訴（94年度偵字第
11114號），本院判決如下：
    主    文
戊○○共同行使偽造私文書，足以生損害於他人，處有期徒刑肆
月，如易科罰金以參佰元折算壹日。偽刻之「財團法人私立中國
醫藥學院附設醫院診斷證明章」、「丁○○診斷書用章」、「醫
師丙○○5699」印章各壹顆，在中華民國九十一年三月二十五日
「雇主申請聘僱家庭外籍監護工專用診斷證明書」及「巴氏量表
」上偽造之「財團法人私立中國醫藥學院附設醫院診斷證明章」
印文計參枚、「丁○○診斷書用章」印文壹枚、「醫師丙○○
5699」印文計拾捌枚，均沒收。
    犯罪事實
一、戊○○係與鉅程外勞仲介有限公司配合之業務員，以代辦仲
    介家庭外籍監護工為其工作內容。緣戊○○自其不知情之國
    中同學陳琇玲處得知陳琇玲之父陳錦木患有疾病須待照護，
    惟未符合行政院勞工委員會所訂頒申請家庭外籍監護工資格
    ，並由陳琇玲轉介戊○○與甲○○（為陳琇玲大嫂，業經檢
    察官為不起訴處分確定）接洽後續申請事宜。詎戊○○明知
    行政院勞工委員會公告明定受監護人需經合格醫師診斷證明
    罹患特定病症，受監護人陳錦木依「巴氏量表」評量不能符
    合標準，顯無法申請，竟與姓名、年籍均不詳之成年人共同
    基於行使偽造私文書之犯意聯絡，由該不詳之人於不詳時間
    、地點虛偽填寫陳錦木於民國九十一年三月二十五日至財團
    法人私立中國醫藥學院附設醫院就診（後改名為中國醫藥大
    學附設醫院），確經診斷患有（一）中度重聽（二）高血壓
    、糖尿病（三）退化性關節炎等重大傷病，因年事已高、雙
    膝關節硬化收縮、雙腳無法出力、日常生活無法自理需他人
    照顧等不實事項於空白之雇主申請聘僱家庭外籍監護工專用
    診斷證明書上，再以其事先於不詳時間、地點偽刻之「財團
    法人私立中國醫藥學院附設醫院診斷證明章」、「醫師丙○○5699」、「丁○○診斷書用章」等印章各一顆（均未扣案
    ），蓋用於該專用診斷證明書及附件巴氏量表各一紙上，偽
    造「財團法人私立中國醫藥學院附設醫院診斷證明章」印文
    計三枚、「丁○○診斷書用章」印文一枚、「醫師丙○○
    5699」印文計十八枚，而接續偽造九十一年三月二十五日「
    雇主申請聘僱家庭外籍監護工專用診斷證明書」及「巴氏量
    表」之私文書。再於不詳時間、地點將該偽造之九十一年三
    月二十五日「雇主申請聘僱家庭外籍監護工專用診斷證明書
    」及「巴氏量表」之私文書交予戊○○。再由戊○○於取得
    前開偽造之診斷證明書及巴氏量表後，檢具該偽造之診斷書
    及巴氏量表交予鉅程外勞仲介有限公司不知情之成年助理小
    姐，由該小姐於九十一年四月二十三日將申請資料連同偽造
    之診斷證明書及巴氏量送交主管機關行政院勞工委員會職業
    訓練局，為陳錦木申請聘僱外籍家庭監護工，而同時行使上
    開偽造之診斷證明書及巴氏量表之私文書，足以生損害於財
    團法人私立中國醫藥學院附設醫院、丁○○、丙○○及行政
    院勞工委員會審核申辦外籍家庭監護工之正確性。嗣經行政
    院勞工委員會承辦人員審查並經該醫院函知所送之上開醫院
    診斷證明書及巴氏量表係屬偽造，由行政院勞工委員會告發
    甲○○偽造文書案件而循線查獲上情。
二、案經臺灣臺中地方法院檢察署檢察官自動檢舉偵查起訴。
    理  由
一、訊據被告戊○○對於上揭事實，除矢口否認其有何偽造並行
    使上揭偽造診斷證明書及巴氏量表之犯意外，餘均直承不諱
    ，辯稱：陳琇玲告訴伊陳錦木雖領有殘障手冊但不符合申請
    外勞條件，並一直拜託伊代辦申請外勞，伊乃對陳琇玲稱伊
    老闆有認識醫生，可以幫忙處理，並將案子接下來。之後伊
    即拜託鉅得公司人員己○○處理診斷書事宜，並將陳錦木健
    保卡及身分證影本均交予己○○，且將伊自陳琇玲處得知之
    陳錦木身體狀況及陳錦木不符合申請外勞條件等事轉述予己○○。隔約二、三天後，己○○即在臺中市○○○路「鉅得
    」公司內，將上揭內容不實之陳錦木診斷書及巴氏量表交予
    伊，伊也有把陳錦木之巴氏量表及診斷證明書拿至臺中市○○路甲○○家中給甲○○看，但甲○○並不知診斷證明書及
    巴氏量表均係偽造。伊係因鉅得公司老闆乙○○曾向伊表示
    如果在巴氏量表之分數方面有問題可以直接找乙○○幫忙處
    理，而在主觀上認為鉅得公司可以透過關係拜託醫生開出內
    容不實之診斷證明書及巴氏量表，方透過乙○○左右手己○○取得上開陳錦木之診斷證明書及巴氏量表，伊主觀上並不
    知陳建財所提供之陳錦木診斷證明書及巴氏量表均屬偽造，
    故伊無偽造及行使偽造私文書之犯意。另伊與鉅得公司配合
    方式為不論是否有請乙○○等人提供內容不實之診斷證明書
    及巴氏量表，伊均應給付二萬五千元代價予鉅得公司人員，
    本案陳錦木部分伊係給付二萬五千元代價予鉅得公司云云。
    惟查：(一)被告如何因陳琇玲告知陳錦木不符合行政院勞工
    委員會所訂頒申請家庭外籍監護工資格，仍透過陳琇玲轉介
    與甲○○接洽後續申請事宜，並由被告透過他人取得上揭偽
    造之診斷證明書與巴氏量表後，即由被告檢具前述偽造之診
    斷書及巴氏量表等資料交予仲介公司不知情之成年助理小姐
    ，由該小姐將該等資料送交主管機關行政院勞工委員會，據
    以為陳錦木申請聘僱外籍家庭監護工，而同時行使蓋有上揭
    偽造印文之偽造診斷證明書及巴氏量表之私文書等節，業據
    被告於九十四年九月八日本院第二次行準備程序及本院審理
    中直承在卷，核與證人陳錦木於偵查中、證人陳琇玲、甲○○於偵審中證述情節相符，並有行政院勞工委員會九十三年
    五月二十五日勞職外字第○九三○○二一五○七A 號函、中
    國醫藥大學附設醫院九十三年五月三日院業字第九三○五一
    五九三號函、雇主聘僱外籍勞工申請表、偽造之九十一年三
    月二十五日「雇主申請聘僱家庭外籍監護工專用診斷證明書
    」及「巴氏量表」影本各一份在卷可稽，已足認定。(二)被
    告於偵查中及本院九十四年九月六日第一次準備程序中先係
    辯稱：陳錦木之診斷證明書及巴氏量表均係甲○○親手交予
    伊云云，嗣自本院行第二次準備程序起又改以上開情詞置辯
    ，核其所辯情節先後反覆不一，已難遽以採信。況本件陳錦
    木申請外藉看護係透過鉅程外勞仲介有限公司提出申請，申
    請表上且記載聯絡人為「胡燕兒」，轉業人員為「楊進順」
    ，此有雇主聘僱外籍勞工申請表影本一張在卷可憑。又鉅程
    外勞仲介有限公司負責人即林宗忠於本案偵查中及另案即九
    十三年度偵字第一九三六號案件法務部調查局臺中市調查站
    調查員詢問時證稱：鉅程公司於八十五年間成立，伊是負責
    人，戊○○並非鉅程公司受聘員工，而係靠行業務員即採抽
    佣制度之兼職人員，鉅程公司不代辦受監護人所需之醫院診
    斷證明書及巴氏量表，僅提供行政院勞工委員會所訂之制式
    醫院診斷證明書及巴氏量表空白表格，交雇主赴醫院開立診
    斷證明書後，再由雇主通知本公司業務人員前往取回申請。
    戊○○係自行招攬外籍監護工案件，再將該案以鉅程公司名
    義向行政院勞工委員會申請，鉅程公司只向戊○○收取申請
    手續費新臺幣一萬七千元，至於戊○○向雇主收取費用若干
    ，鉅程公司並不過問。「至於己○○及乙○○則均非鉅程公
    司之業務員」。另楊進順及胡燕兒均係伊所僱用等語。又證
    人己○○於本院審理中結證：「 (是否在鉅得公司服務？)
    有，沒有在鉅程公司服務，約九十一年開始在鉅得公司服務
    ，服務了一年多，之後他們公司就結束了，我職務是業務。
    」、「 (和被告何關係？) 同事，她何時在鉅得公司服務我
    不知道，是我先到任，被告也是擔任業務，公司負責人是呂
    岡霖。」、「 (乙○○在公司擔任何業務？)和我一樣也是
    業務，他不是負責人。」、「 (被告招攬的業務，如果申請
    的受照護人體檢有問題時，是否會幫忙處理？) 不會。」、
    「 (你是否曾經向被告表示有認識的醫生，可以幫忙取得診
    斷證明書及巴氏量表？)沒有。」、「 ( 本案陳錦木申請外
    勞部分，有無幫忙被告取得巴氏量表、診斷證明書？) 沒有
    。」、「 (與被告是否熟識？) 不熟，她是來公司之後才認
    識，沒有常接觸。」等語；證人乙○○於本院審理中結證稱
    ：「 (有無在鉅得或鉅程公司服務？) 我在鉅得公司服務，
    是在九十一年開始服務，做了十個多月。」、「 (職務？)
    業務。」、「 (是否負責人？) 不是。」、「 (與被告何關
    係？) 被告也是在鉅得作業務，她做了三、四個月就走了，
    我先在鉅得公司做事。」、「 (是否曾經對被告表示可以幫
    忙解決申請外勞體檢部分的事情？)沒有。」、「 ( 是否曾
    經叫被告去找己○○，說己○○可以幫忙處理申請外勞體檢
    的事情？)沒有。」、「 ( 你是否曾經向被告表示說有認識
    的醫生可幫忙開出偽造的診斷證明書、巴氏量表？)沒有。
    」等語，核諸證人林宗忠、乙○○及己○○三人證述情節均
    相符合。再者，己○○曾透過「林國安」取得偽造之診斷證
    明書及巴氏量表，代價為二萬元，該案業由臺灣彰化地方法
    院審理中，已據己○○於九十三年度偵字第一九三六號案件
    偵查中證陳在卷，足見己○○若欲取得偽造之診斷證明書及
    巴氏量表，亦需給付代價予提供者，則衡情，乙○○及己○○豈有無償為被告取得偽造之診斷證明書及巴氏量表之理。
    此外，被告係自八十八年、八十九年間起即開始從事代辦仲
    介家庭外籍監護工，業據其於審理中供明在卷 (見本院卷第
    二一頁) 。參之，被告亦認識「林國安」且知道可從林國安
    處取得偽造之診斷證明書及巴氏量表，亦經證人己○○於審
    理中結證在卷，足徵被告空言辯稱：伊是因鉅得公司老闆乙○○曾向伊表示如果在巴氏量表之分數方面有問題可以直接
    找乙○○幫忙處理，而在主觀上認為鉅得公司可以透過關係
    拜託醫生開出內容不實之診斷證明書及巴氏量表，方透過乙○○左右手己○○取得上開陳錦木之診斷證明書及巴氏量表
    ，伊主觀上並不知陳建財所提供之陳錦木之診斷證明書及巴
    氏量表係偽造的，故無行使偽造私文書之犯意云云，顯有不
    實。(四)綜上所述，被告所辯顯係事後卸責之詞，尚難採信
    。本案事證明確，被告犯行堪以認定。
二、核被告戊○○所為，係犯刑法第二百十六條、第二百十條之
    行使偽造私文書罪。被告與上開姓名不詳之成年人間，就偽
    造並行使上開偽造之陳錦木診斷證明書及巴氏量表犯行部分
    ，具有犯意聯絡及行為分擔，為共同正犯。被告偽造私文書
    之低度行為，應為行使偽造私文書之高度行為所吸收；被告
    共同偽造印文 (無積極證據足認被告有參與偽造印章部分)
    之行為，係屬共同偽造私文書之階段行為，均不另論處。再
    被告利用不知情之鉅程公司成年職員代為向行政院勞工委員
    會職業訓練局提出前開偽造私文書予以行使，為間接正犯。
    又同時偽造同一被害人之多件同類文書或同一被害人之多張
    支票時，其被害法益仍僅一個，不能以其偽造之文書件數或
    支票張數，計算其法益。此與同時偽造不同被害人之文書或
    支票時，因有侵害數個人法益，係一行為觸犯數罪名者迴異
    。且按刑法上偽造文書罪章為侵害社會法益之罪，旨在保護
    文書之公共信用，應以偽造文書種類之個數為計算罪數之標
    準；而所謂「足以生損害於公眾或他人」，乃各該偽造文書
    罪之犯罪構成要件之一，非以足生損害人數為認定罪數之依
    據 (最高法院七十三年臺上字第三六二九號判例、九十一年
    度臺上字第六二三○號判決意旨參照) 。查，被告與上開姓
    名不詳之成年人所偽造並行使之診斷證明書及巴氏量表，核
    均屬「財團法人私立中國醫藥學院附設醫院」名義之私文書
    ，揆諸上開說明，其被害法益既僅有一個，即僅成立一個行
    使偽造私文書罪，附此敘明。爰審酌被告犯罪之動機、目的
    、其透過上述姓名不詳之人共同偽造並行使上開偽造之私文
    書，欲圖達成仲介外籍家庭監護工之目的，造成醫師名譽之
    傷害及醫療院所、主管機關對於診斷證明書及外籍勞工管理
    之正確性，及被告於偵審中先後為不同辯詞圖卸罪責，態度
    不佳等一切情狀，量處如主文所示之刑，並諭知易科罰金之
    折算標準。
三、上開在中華民國九十一年三月二十五日「雇主申請聘僱家庭
    外籍監護工專用診斷證明書」及「巴氏量表」上偽造之「財
    團法人私立中國醫藥學院附設醫院診斷證明章」印文計三枚
    、「丁○○診斷書用章」印文一枚、「醫師丙○○5699」印
    文計十八枚，不問屬於被告與否，爰依刑法第二百十九條之
    規定，均予諭知沒收。又上開偽造之「財團法人私立中國醫
    藥學院附設醫院診斷證明章」、「丁○○診斷書用章」、「
    醫師丙○○5699」印章各一顆，雖均未扣案，惟既查無積極
    證據足認業已滅失，仍應依刑法第二百十九條之規定，均予
    諭知沒收。至於偽造之「財團法人私立中國醫藥學院附設醫
    院雇主申請聘僱家庭外籍監護工專用診斷證明書」一份、「
    巴氏量表」一份，雖屬被告與上開姓名不詳之成年人所共同
    偽造之私文書，惟既經被告向行政院勞工委員會職業訓練局
    提出行使，已非被告所有之物，自無從諭知沒收，附此敘明
    。
據上論斷，應依刑事訴訟法第二百九十九條第一項前段，刑法第
二十八條、第二百十六條、第二百十條、第二百十九條、第四十
一條第一項前段，罰金罰鍰提高標準條例第二條，判決如主文。
中　　華　　民　　國　　94　　年　　12　　月　　7 　　日
                    臺灣臺中地方法院刑事第十庭
                        審判長法  官  郭 瑞 祥
                              法  官  黃 炫 中
                              法  官  江 奇 峰
上正本證明與原本無異。
如不服本判決，應於送達後十日內向本院提出上訴狀（須附繕本
），上訴於臺灣高等法院臺中分院。
                              書記官  陳 美 年
中　　華　　民　　國　　94　　年　　12　　月　　7 　　日
附錄論罪科刑法條：
刑法第二百十條：
偽造、變造私文書，足以生損害於公眾或他人者，處五年以下有
期徒刑。
刑法第二百十六條：
行使第二百十條至第二百十五條之文書者，依偽造、變造文書或
登載不實事項或使登載不實事項之規定處斷。
